【裁判字號】    94,訴,292
【裁判日期】    950830
【裁判案由】    贈與稅
【裁判全文】
高雄高等行政法院判決
                                     94年度訴字第00292號
                              .
原      告  甲○○
訴訟代理人  陳啟舜律師
被      告  財政部臺灣省南區國稅局
代  表  人  丙○○局長
訴訟代理人  戊○○
            己○○
上列當事人間因贈與稅事件，原告不服財政部中華民國94年2月
17日台財訴字第09413002640號訴願決定，提起行政訴訟。本院
判決如下：
    主  文
訴願決定及原處分（復查決定含原核定處分）均撤銷。
訴訟費用由被告負擔。
    事  實
壹、事實概要：
    緣原告於民國（下同）89年9月25日移轉新台幣（下同）3,9
    12,271元予其妹丁○○，經財政部賦稅署查獲，並通報被告
    審理結果，初查認為原告未依限辦理贈與稅申報，並核定其
    贈與總額為3,912,271元，贈與淨額為2,912,271元，除應補
    徵稅額202,472元外，另依遺產及贈與稅法第44條規定，按
    核定應納稅額處1倍罰鍰202,400元（計至百元止），原告不
    服，申經復查，未獲變更，提起訴願，亦遭決定駁回，遂提
    起本件行政訴訟。
貳、兩造聲明：
一、原告聲明求為判決：
（一）訴願決定及原處分（復查決定含原核定處分）均撤銷。
（二）訴訟費用由被告負擔。
二、被告聲明求為判決：
（一）原告之訴駁回。
（二）訴訟費用由原告負擔。
參、兩造之爭點：
一、原告主張之理由略以：
（一）原告之妹丁○○之配偶林鍾義（係某電玩業大亨），參與
      經營事業多年，累積相當財力，丁○○因資金流量大，為
      確保資金安全，避免外界覬覦，產生無謂之困擾，遂要求
      原告提供戶頭做為資金操控，並於89年9月25日借用原告
      名義於美商花旗銀行股份有限公司（下稱花旗銀行）板橋
      分行開立第0000000號存款帳戶，供日常提存款運用，原
      告不參與提存款行為，只允將受託開立之帳戶供丁○○使
      用，存摺印章均由丁○○親自控管，有銀行行職員登錄及
      丁○○親筆填立存款領款紀錄可稽，並可傳訊花旗銀行職
      員可作證。本件之資金銀行來往均由丁○○利用原告之帳
      戶操控運用，確實為零存整領之匯款之事實，絕無贈與之
      行為。且原告僅為一鄉下村民，無任何身分地位及高收入
      ，亦從未與任何金融機構有資金運用之紀錄，確為低收入
      戶，焉有系爭款項之大額資金可資運用？且原告居住於嘉
      義縣水上鄉，而丁○○借用原告名義開戶及帳戶之存取均
      在其住居之板橋市，由地緣關係，亦可得知原告僅係名義
      人，並未實際使用該存摺。
（二）89年9月25日自原告上開花旗銀行板橋分行帳戶提領轉入
      同銀行丁○○第0000000號帳戶之3,912,271元，係由丁○
      ○於89年8月25日借用原告名義購買定存之2,500,000元及
      1,700,000元（共4,200,000元），於89年9月25日提前解
      約後將2,496,370元及1,697,532元轉入原告帳戶，同日再
      轉入丁○○帳戶，而該筆購買定存之資金則係由丁○○花
      旗銀行0-000000-000號帳戶於89年8月9日所匯出之20,000
      ,000元所購買，均係因丁○○借用原告名義於銀行開戶作
      存取。
（三）課稅事實應依證據認定之，無證據自不得以擬制推測之方
      法作為違法之推定，此為行政程序及行政救濟適用之共通
      原則，故被告應依職權調查證據以證明違法事實是否存在
      ，始能據以對納稅義務人作成負擔處分，本件被告未盡其
      職權深入查證原告所舉各節資金之流向，只以擬制推測之
      方法推定原告違章之行為，依法有違。
二、被告答辯之理由略以：
（一）本件係由財政部賦稅署所查獲，原告於89年9月25日由其
      花旗銀行板橋分行存款帳戶提領3,912,271元，匯至丁○
      ○聯邦商業銀行股份有限公司（下稱聯邦銀行）板橋分行
      第0000000號帳戶，此事實為原告94年9月26日及94年11月
      9日陳報狀所不爭。原告主張上開資金之來源係89年8月9
      日由丁○○於花旗銀行第0000000000號帳戶匯出款項20,0
      00,000元，並提示丁○○花旗貴賓銀行綜合月結單佐證，
      惟上開資料並無丁○○將資金轉入原告帳單之流程，此外
      ，無任何確切、直接匯入或轉入原告帳戶之資金證明，亦
      即均無法證明系爭款項確係為丁○○所有而存入，仍未能
      證明丁○○有借用原告帳戶之事實。
（二）又丁○○委託乙○○於財政部賦稅署第五組談話筆錄中陳
      稱：「丁○○．．．她是家庭主婦，並未上班或從事生意
      活動。」與原告於復查申請書中主張丁○○因資金流量大
      ，為保資金安全等語，顯有不符，是原告主張係丁○○借
      用其帳戶，顯不可採。至原告95年8月11日提出書狀說明
      該帳戶為丁○○處理及綁架新聞等資料乙節，查即便該帳
      戶係由丁○○處理，亦難謂該資金為丁○○所有，至該綁
      架新聞亦無法證明丁○○借用其帳戶。
（三）被告函請原告提示丁○○借用其帳戶之相關存入資金證明
      文件供核，原告雖提示其本人及丁○○存摺存款及定期存
      款資料供佐證，惟查上開資料並無丁○○將資金存入原告
      帳戶之流程，未能證明丁○○有借用原告帳戶之事實，按
      「當事人主張事實須負舉證責任倘其所提出之證據不足為
      主張事實之證明自不能認其主張之事實為真實。」最高行
      政法院36年判字第16號著有判例，原告既不能就其主張提
      出證據，參諸上開判例意旨，自不能認其主張之事實為真
      實，被告依首揭規定，核定贈與總額3,912,271元，並無
      不合，所訴洵無足採。
    理  由
一、按「凡經常居住中華民國境內之中華民國國民，就其在中華
    民國境內或境外之財產為贈與者，應依本法規定，課徵贈與
    稅。」、「本法稱贈與，指財產所有人以自己之財產無償給
    予他人，經他人允受而生效力之行為。」固分別為遺產及贈
    與稅法第3條第1項及第4條第2項所明定。惟財產之移動，是
    否為財產之贈與之事實，乃贈與稅捐發生事實，應由稅捐稽
    徵機關負舉證責任，倘稅捐稽徵機關所提之證據，不足為其
    主張贈與稅發生事實之證明，即不能認其主張之事實為真實
    ，自無上開遺產及贈與稅法規定之適用。
二、本件原告於89年9月25日移轉資金3,912,271元予其妹丁○○
    ，案經財政部賦稅署查獲，並通報被告審理結果，初查認為
    原告未依限辦理贈與稅申報，並核定其贈與總額為3,912,27
    1元，贈與淨額為2,912,271元，除應補徵稅額202,472元外
    ，另依遺產及贈與稅法第44條規定，按核定應納稅額處1倍
    罰鍰202,400元（計至百元止）等情，業據兩造分別陳明在
    卷，復有上開財政部92年11月18日台財稅字第0920446898號
    函、違章案件罰鍰繳款書、被告93年10月6日南區國稅法一
    字第0930105686號復查決定書稿、89年度贈與稅復查決定應
    補稅額更正註銷單附原處分卷可參，應堪認定。而原告提起
    本件訴訟係以：原告聯邦銀行板橋分行之存摺，係由丁○○
    借用原告名義辦理開戶，該帳戶中金錢之進出均由丁○○辦
    理，由丁○○選擇其住居之板橋市開立該帳戶及其提存款之
    情形，足證該存摺之使用及真正資金提供者均為丁○○，而
    非原告，原告與丁○○間確實並無贈與之情形，被告認原告
    涉有贈與情事，據以補稅裁罰，自有違誤等語，資為論據。
三、經查：
（一）原告之妹丁○○（居住於台北縣板橋市）於95年2月15日
      在本院準備程序時到庭證稱：伊在北部經營酒店、三溫暖
      及電動玩具等事業，因現今社會亂象，為保護自己，分散
      金錢之風險，因而向其姐即原告商借身分證影本至銀行（
      包括聯邦銀行、中聯銀行等）辦理帳戶，帳戶之存摺、印
      章均由其保管、運用，該帳戶提存之操作情形並未告訴原
      告，原告均不知情，且原告亦未動用存摺裡之款項，89年
      8月25日有借用原告之帳戶分別存入250萬元及170萬元，
      並於同年9月25日自原告上開帳戶提出391萬餘元轉入其帳
      戶等情，有本院上開準備程序筆錄附卷可參，經核與原告
      主張之情節大致相符，故原告之前揭主張尚非無據。雖丁
      ○○委託訴外人乙○○於財政部賦稅署第五組談話筆錄中
      陳稱：「丁○○．．．她是家庭主婦，並未上班或從事生
      意活動。」與丁○○於本院準備程序中所為之證詞不符，
      故被告認此有出入之證詞為不可採云云，然查，上開談話
      紀錄係受託人乙○○所為之陳述，並非丁○○之證詞；且
      上開酒店、三溫暖及電動玩具等特種行業，一般人士為顧
      及個人名譽及自身安全，而有所顧忌，乃出資而以他人名
      義經營或堅不吐實者，亦非絕無僅有，從而，自難以訴外
      人乙○○在上開談話紀錄中所為之陳述，即否認丁○○無
      從事上開行業，而為原告不利之認定。
（二）次查，參佐原告於89年8月25日在花旗銀行板橋分行新開
      帳戶（帳號：萬戶通活存帳號0000000000號、綜合貨幣帳
      戶帳號：0000000000號），其個人資料係登記為原告之姓
      名，通訊地址為「台北縣板橋市○○路71號1樓」，住宅
      電話為「0000000000」，此外，尚有「共同簽名戶」即丁
      ○○之簽名及印鑑乙節，有花旗銀行95年3月15日（95 ）
      政查字第8875號函附本院卷可稽。按原告與丁○○之父母
      分別均為張燈發及張吳鴛鴦，有其等身分證影本附卷可稽
      ，故其二人確為姐妹無訛。且丁○○設址「台北縣板橋市
      ○○路71號」，亦為前揭身分證地址欄記載明確，其與原
      告為親胞姐妹，因經營前開事業，而累積相當財力，為避
      免外界覬覦，乃請求原告提供相關證件在板橋市開立原告
      名義之帳戶，來操作資金，以分散風險，並於上開帳戶設
      有「共同簽名戶」即秀米之簽名及印鑑，須有原告及丁○
      ○兩人之印鑑，始得提款，亦屬丁○○自保之道，是丁○
      ○前揭借名開戶以操作資金之方式，經核與日常生活之經
      驗法則，尚屬無違。
（三）再查，原告主張上開花旗銀行板橋分行綜合貨幣帳戶帳號
      （0000000000號）於開戶日即89年8月25日分別存入2,500
      ,000元及1,700,000元之台幣一年期定存帳戶，但隨即於
      89年9月25日將上開定存提前解約，將該款項存入同戶活
      存帳號0000000000號，並於同日將3,912,271元匯入丁○
      ○聯邦銀行000000000000號存摺存款帳戶；而原告上開銀
      行2,500,000元及1,700,000元之一年期定存帳戶之資金之
      來源，係89年8月9日由丁○○於89年8月9日自其花旗銀行
      第0000000000號帳戶，匯入其聯邦銀行板橋分行00000000
      0000號帳戶20,000,000元後，再以其中之4,200,000元，
      以原告名義存入上開2,500,000元及1,700,000元之一年期
      定存帳戶等情，核與卷附原告所提出之丁○○花旗貴賓銀
      行綜合月結單三張及丁○○聯邦銀行000000000000號存摺
      一紙所載情形並無不符。被告雖以上開資料並無丁○○將
      資金轉入原告帳單之流程，亦無任何確切、直接匯入或轉
      入原告帳戶之資金證明，認為無法證明系爭款項確係為丁
      ○○所有而存入及丁○○有借用原告帳戶之事實云云。但
      查，由丁○○上開帳戶之鉅額資金提存情形及下述本院從
      稅務電子財產所得系統查詢之「稅務電子閘門財產所得調
      件明細表」之丁○○財產資料，足以顯示：縱然其上開聯
      邦銀行板橋分行000000000000號帳戶中之20,000,000元，
      原告雖未能提出丁○○將其中4,200,000元，直接轉入原
      告上開帳戶做為定期存款之證據，但以丁○○當時優渥之
      資力及資金流動之情形觀之，並非絕無可能之事，於將近
      5年後，原告雖無法提出上開證據，但以其妹丁○○在89
      年間資金流動複雜之情形，以致本院上開準備程序時無法
      明確證述系爭款項轉入原告定期存款之證據，核與常情無
      違，自難因此棄置不信，而謂其為絕無可能之事。
（四）又查，依本院從稅務電子財產所得系統查詢之「稅務電子
      閘門財產所得調件明細表」之資料顯示：原告於88年間，
      ，除丁○○借用其名義開立之花旗銀行板橋分行有利息所
      得99,531元外，原告之財產所得資料僅有嘉義水上中庄郵
      局等利息二筆，分別為21,876元及3,031元，合計24,907
      元，此外，無其他所得資料，另其僅有1996年份之HONDA
      汽車一輛，此外，另無其他財產；而其配偶曾坤山當年度
      之薪資所得僅為168,200（德鑫包裝科技股份有限公司，
      設嘉義縣水上鄉中庄村中庄12鄰7之之1號），利息所得26
      ,604元，另有坐落於嘉義縣水上鄉中庄村中庄1之13號自
      住之房屋一間、土地二筆。至89年度時，原告之財產所得
      僅有上開郵局及水上鄉農會之利息各21,396元及3,194元
      ，合計24,590元，另外之利息所得，則係丁○○借用其名
      義開立之花旗銀行板橋分行及聯邦銀行板橋分公司之利息
      所得分別為232,236元、228,646元、72,301元及14,460元
      ，合計547,643元，此外，尚有上開車輛；而原告配偶當
      年度之薪資所得僅為198,000元，水上農會之利息所得為
      26,257元，房屋及土地均無變更。然而，原告之妹丁○○
      其88年度之財產所得高達29筆，給付總額1,748,208元，
      位於台北縣之房屋6幢、土地10筆、BENZ等汽車3輛，及其
      他投資5筆；而丁○○之配偶林鍾義當年度有所得收入4筆
      ，計142,337元，位於台北縣之房屋8幢、土地8筆、BENZ
      汽車1輛。原告之妹丁○○其89年度之財產所得高達25筆
      ，給付總額6,919,908元，位於台北縣之房屋6幢、土地10
      筆、BENZ等汽車3輛，及其他投資5筆；而丁○○之配偶林
      鍾義當年度有所得收入2筆，計1,933元，位於台北縣之房
      屋8幢、土地8筆、BENZ汽車1輛。由此足見，依原告夫婦
      之所得及財產資料顯示，其等之生活及經濟是以嘉義縣水
      上鄉為中心，僅因原告有借用名義予其妹丁○○在台北縣
      板橋市之上開銀行開戶運用，故原告之財產資料上才有前
      揭銀行之利息所得，且原告既以嘉義縣水上鄉為經濟生活
      之中心，與板橋市並無地緣關係，若所開立之帳戶為其所
      用，則應會選擇住家附近之銀行以利操作，此由其於水上
      中庄郵局及水上鄉農會有帳戶之利息所得足以證明，而原
      告上開花旗銀行及聯邦銀行等帳戶卻開立於丁○○住居地
      附近之台北縣板橋市，已有違一般常情；況且，上開花旗
      銀行原告之通訊地址載為「台北縣板橋市○○路71號1樓
      」，為其妹丁○○之地址，且聯絡電話為「0000000000」
      ，亦屬大台北地區之電話號碼，而依聯邦銀行板橋分行95
      年3月22日（95）聯板橋字第0066函所附原告之開戶資料
      之通訊地址亦記載為「台北縣板橋市○○路71號」，原告
      實際上即無法以上開通訊地址及電話與前揭銀行聯絡，故
      其非上開帳戶實際上使用之人，已灼然甚明。從而，原告
      主張上開銀行帳戶均係其妹借用其名義所開立，以便其妹
      操作資金，分散風險，避免外界覬覦乙節，尚非無據，自
      可採信。
（五）復按一般贈與均有其贈與之動機及目的，惟查，據上述財
      產資料顯示，原告並無薪資所得，而其配偶係嘉義縣水上
      鄉之藍領階級，年薪資所得不到20萬元，就其88及89年度
      之全戶薪資及利息收入（扣除原告借用予其妹帳戶之利息
      所得）合計分別僅為219,711元及248,847元，每月可支用
      之所得平均僅在2萬元左右；然原告之妹丁○○夫婦則有
      優渥之各類所得及其他財產，其數量、金額及價值均遠高
      於原告夫婦，就上開財產資料觀之，原告實無贈與系爭款
      項予其妹丁○○之動機及能力；反觀原告之妹丁○○之資
      力，及為分散財物集中個人身上，而遭外界覬覦之風險，
      而借用原告名義開立帳戶以資運用，實與日常生活之經驗
      法則無違，堪予採信。
（六）至被告以原告95年8月11日提出書狀說明該帳戶為丁○○
      處理及綁架新聞等資料乙節，即便該帳戶係由丁○○處理
      ，亦難謂該資金為丁○○所有，至該綁架新聞亦無法證明
      丁○○借用其帳戶云云。然查，依據原告所提出之電腦網
      路94年5月14日之二份新聞報導可知，原告之妹丁○○之
      配偶林鍾義確係板橋市之電玩業者，94年4月間，其長子
      遭人綁架，贖金1,000萬美元等情，有該二份資料附卷可
      稽，此亦為被告所不否認，由此益證原告之妹丁○○為避
      免外界覬覦其財產之風險，而借用原告之名義在板橋市之
      銀行開戶以分散財物集中個人身上乙節，顯非子虛烏有之
      事。從而，被告以上開銀行資料並無丁○○將系爭款項存
      入原告帳戶之流程，未能證明丁○○有借用原告帳戶之事
      實，遽認原告之主張均非真實，而認原告涉有本件贈與系
      爭款項之情事，並據以補稅裁罰，其採用證據及認定事實
      與經驗法則及論理法則不符，自有違誤，難謂適法。
（七）另查，依被告所提出之本院94年度訴字第293及294號判決
      正本各一件所載：丁○○之兄張馬典分別於89年7月13日
      、90年3月27日及同年5月17日，自其聯邦銀行板橋分行存
      款帳戶提領7,365,000元、2,000,000元及29,100,000元，
      匯至丁○○花旗銀行板橋分行第0000000號、聯邦銀行板
      橋分行第0000000號存款帳戶，亦涉有贈與情事乙節。經
      查，該事件原告張馬典之地址在嘉義縣水上鄉忠和村石仔
      缸4號，而張馬典於該事件中亦主張其胞妹丁○○借用其
      名義於聯邦銀行板橋分行開立第0000000號存款帳戶供日
      常提存運用，張馬典均不參與提存行為，只允受託開戶供
      丁○○使用，存摺、印章均由丁○○親自控管，日常提存
      與銀行往來均有該銀行職員登錄及丁○○親筆填立存款領
      款記錄可稽，且有聯邦行板橋分行之職員可證等語。而證
      人即聯邦銀行板橋分行之承辦人員李玉惠，於該事件在本
      院95年3月8日準備程序時證稱：「（問：張馬典先生開的
      銀行帳戶，是否是由他本人在使用，或是有其他人在使用
      該帳戶？）張馬典的帳戶大部分都有一個張小姐在幫他作
      存款。」、「（問：該張小姐係何人你是否知道？）丁○
      ○小姐。」、「（問：這些存款是丁○○小姐的或是他人
      的你是否知道？）我沒有過問這些。」、「（問：你是否
      知道有關於張馬典先生的帳戶平時使用狀況？）我都不大
      過問客戶的事情，．．．而該帳戶大部分都是由丁○○小
      姐來做存款。」、「（問：證人是否知道丁○○小姐存款
      的來源？）之前我有問過她，但是她都不太講。」等語（
      本院94年度訴字第293、294號判決參照）。另由本院94年
      度訴字第00291號判決（與本件於同日判決）所載亦可知
      ：丁○○亦以相同之方式，於90年2月1日、5月17日及11
      月30日，分別自其控管之原告聯邦銀行板橋分行帳戶提領
      5,200,000元、29,800,000元及5,900,000元（合計40,900
      ,000元），而上開資金來源均係丁○○所存入原告帳戶，
      其目的亦為借用原告名義開立帳號，供丁○○親自操控資
      金，以分散財產集中產生之風險乙節，亦有本院之前揭判
      決可資佐證。由此可知：原告及張馬典之生活均以嘉義縣
      水上鄉為中心，與位於台北縣板橋市之聯邦銀行板橋分行
      皆無地緣關係，且該帳戶係由其居住於台北縣板橋市之妹
      丁○○代為開戶運用，故原告及張馬典並非上開帳戶實際
      上使用之人，已灼然甚明。準此，亦可佐證：在89及90年
      間，原告之妹丁○○確有借用其兄姐之名義，在丁○○住
      所地之台北縣板橋市之銀行開立帳戶，以便操作資金，分
      散風險，避免外界覬覦乙節，應非子虛烏有之事，自可採
      信。
四、綜上所述，本件被告對於原告匯款3,912,271元給訴外人丁
    ○○之行為，既不能證明確有贈與之行為，對於原告所主張
    其銀行帳戶係提供丁○○使用之事實，又未確實加以斟酌，
    即遽認原告匯款3,912,271元給丁○○之行為係屬贈與，並
    據以補稅裁罰，難謂適法。訴願決定遞予維持，亦難謂合。
    原告起訴意旨求為撤銷，為有理由，應予准許。
五、至於原告請求花旗銀行職員之承辦人員到庭作證乙節，因本
    件事證已臻明確，故不予傳訊調查；另兩造其餘攻擊防禦方
    法，均核與本件判決結果不生影響，爰不一一論述，附此敘
    明。
六、據上論結，本件原告之訴為有理由，依行政訴訟法第195條
    第1項前段、第98條第3項前段，判決如主文。
中    華    民    國    95    年    8     月    30    日
                  第三庭審判長法  官   邱政強
                              法  官   李協明
                              法  官   詹日賢
以上正本係照原本作成。
如不服本判決，應於判決送達後20日內向本院提出上訴書狀，其
未表明上訴理由者，應於提起上訴後20日內向本院提出上訴理由
書（須按對造人數附繕本）；如於本判決宣示或公告後送達前提
起上訴者，應於判決送達後20日內補提上訴理由書（須附繕本）
。未表明上訴理由者，逕以裁定駁回。
提起上訴應預繳送達用雙掛號郵票7份（每份34元）。
中    華    民    國    95    年     8    月   30     日
                              書記官   林幸怡


司法院資訊處製作；財團法人民間司法改革基金會備份。
